臺灣新竹地方法院民事判決　　　　　　　 94年度婚字第263號
原　　　告　乙○○　民國39年.
訴訟代理人　林秋萍律師
被　　　告　甲○○　民國36年.
上列當事人間請求離婚事件，本院於民國94年12月13日辯論終結
，判決如下：
    主  文
准原告與被告離婚。
訴訟費用由被告負擔。
    事  實
甲、原告方面：
壹、聲明：如主文所示。
貳、陳述：
一、原告於民國（下同）65年4月間與被告結婚，並育有二子，
    婚後克盡心力，操持家務，教養子女，對於夫婿即被告甲○
    ○之事業營運有任何擔保需求都隨時配合，亦曾為被告之家
    屬簽認保證書，此外，並借名予被告向銀行貸款或申請支票
    使用，對於被告之任何請託，未曾稍有懈怠或推託，核被告
    借用原告名義向銀行之貸款總額達新臺幣（下同）22,779,0
    00元，而原告擔任被告連帶保證人之借款餘額亦達17,910,0
    00元，所負債務總計有40,559,000元之鉅。而被告自71年起
    即擔任中醫師，獲利甚豐，另又開設經營教養院，惟營運所
    得除未交予原告外，甚至故意不繳納上開銀行貸款本息，任
    由原告自行設法籌錢清償，原告代被告清償各項債務之金額
    總計已達8,550,900元，被告亦未返還原告。詎被告對於原
    告上開婚後二十餘年所為付出未有感念，75年間僅因原告拒
    絕依被告要求為第三人連保即對原告拳腳相向；90年間更因
    原告拒不續行借用原告名義之票據予被告使用，即搬離住家
    與原告分居，迄今已長達3、4年期間未能復合，且被告於兩
    造分居期間未曾支付原告任何生活費用，友人間更傳出被告
    有外遇情事。按兩造於分居期間仍爭吵不斷，核彼此間之個
    性、價值觀及理念實南轅北轍，完全無法溝通、相處，而原
    告為被告之付出已達極限，深感心力交瘁，且無力再續行維
    持兩造間之形式婚姻關係。另原告為被告背負四、五千萬元
    之龐大債務，鎮日須拼命工作籌錢攤還本息，現已無力再行
    代償，精神及身體上之壓力實難以言喻，並不勝負荷，原告
    始決意離婚。惟前經原告數次去函被告協議雙方離婚事宜，
    並一再促請被告出面妥善處理債務問題，如自行出賣擔保不
    動產、主動與債權銀行協議清償方案及請求緩期清償等等，
    期能減免債務利息及違約金不斷擴大增加，以降低損害，然
    被告仍置之不理。
二、又被告沒有與原告父親同住，但為了原告父親指摘其讓原告
    負債一事，經常與原告父親惡言相向，絲毫未予尊重，更未
    曾感謝原告老父幫忙其創業、還債，甚者竟於94年4月間動
    手毆打原告80多歲之老父，原告父親亦因此受有眉稜骨骨折
    、眉毛皮肉綻開之傷害，全身血淋淋，至醫院縫了11針，令
    原告看了心痛萬分。按原告父親是被告之岳父，長年將所有
    之房子借給被告居住、開設診所，豈料被告竟下得了這樣的
    重手，顯見被告對原告及原告父親已無一絲一毫的情義存在
    ，為此，原告及原告父親痛心疾首，更讓原告有了堅定決心
    ，不再讓這糾纏不清的婚姻關係傷害家人，且原告已80多歲
    高齡之父親，如再受有任何傷害，原告將無法向母親及兄弟
    姊妹交代。
三、綜上以觀，被告打傷原告父親乃天理難容，原告已無法與被
    告繼續婚姻關係，爰依民法第1052條第1項第4款「夫妻之一
    方對於他方之直系尊親屬為虐待，致不堪為共同生活」之規
    定訴請離婚。又兩造感情不睦，分居迄今已逾3、4 年，期
    間被告均未返家亦未支付任何生活費用，足徵兩造夫妻之誠
    摯相愛基礎已然動搖，彼此難以容忍、諒解，無從繼續保持
    共同生活之圓滿、安全及幸福，且被告使原告背負巨額債務
    ，並將償還之責任由原告一人承擔，無任何協議處理之誠意
    及作為，亦使兩造婚姻出現破綻而難以維持，堪認兩造間存
    有難以維持婚姻之重大事由，故併依民法第1052條第2項之
    規定請求判准離婚。
四、對被告抗辯之陳述：
（一）被告搬出去，並非因被告母親生病，而是因為原告將票取
      回，不同意被告續用，且被告搬出去住之前，就經常不回
      家。婚後初期原告雖然有唸書，但後來因為要照顧家庭，
      所以有停一段時間，之後才又開始唸，期間過程相當辛苦
      ，後來考上中醫，學費也是原告自己負擔的，且自原告於
      90年間當中醫師起，就自己負擔生活費及小孩費用，沒有
      再向被告要。被告要辦學校，原告母親還拿出20,000,000
      元出來，而兩造商討離婚處理債務，被告另為原告承受40
      ,000,000 元之債務，豈料原告商請父親協助同意後，被
      告竟又趁機不斷增加金額，更令原告看清被告。
（二）被告雖然以原告名義買房子，但是也用原告名字去貸款，
      卻沒有告訴原告到底負債多少，在兩造分居期間不繳息、
      不處理債務，任由銀行跟原告催討，讓原告活在恐懼中，
      最近並接連收到法院支付命令、起訴狀，還有債主到原告
      中醫診所丟雞蛋，讓原告無法執業，但被告卻不願意配合
      處理債務，已嚴重影響原告的生活及醫療工作。
（三）原告在未考上中醫之前，被要求到被告之中醫診所幫忙，
      但被告卻常常當著原告的面，稱讚另外護士，讓原告非常
      難堪，並威脅原告若不唯命是從，將帶該名護士遠走高飛
      ，給原告難看，顯見其等關係親密異常，被告絲毫不避諱
      。甚者，兩造於去年協議離婚時，被告更公然說「如不離
      婚，被告會要求對方離職，或對方和別人結婚，但原告必
      須拿出5,000,000元作為代價」，如此貶抑原告為人妻之
      尊嚴，致使原告痛苦不堪，這樣子的婚姻如再持續只會加
      深原告之傷害，又有何意義。
（四）被告母親亦不只一次在原告、被告面前貶抑原告稱「母親
      只有一個不可以換，老婆若是不聽話的話，隨時可換」，
      致使原告難堪，惟婆婆癌症末期，原告已開始執業，必須
      進修非常忙碌，但雖忙碌原告還是抽空去探視，並調配適
      合婆婆健康之食物親自送去，或太忙碌時請員工代送，已
      盡最大努力去照顧，這時被告已棄家不顧，原告深入絕境
      ，一人支撐家庭經濟，又要侍奉二老，而原告母親又是重
      度受傷（腦損傷）的人需要照料，加上兩造之婚姻問題，
      使原告身心幾近崩潰。分居之4年期間，被告未曾對原告
      母子善盡責任，不能反省自己，沒有任何心疼愧疚，只是
      一味的斥責，叫人心寒。被告既然百般辱罵指責原告，對
      原告沒有不捨、體恤，缺乏真誠之情義，則請被告放開手
      ，讓原告自由，也給被告自己自由。
（五）原告在年已56歲之今日會走上法庭尋求判決離婚，是因為
      飽受被告長年侮辱，不被尊重、威脅、恐懼等折磨而痛下
      的決心，如果被告可以與原告好聚好散，原告也不願兩人
      在法庭相見之難堪場面發生，但被告不斷反覆，提高離婚
      條件造成原告身心折磨不堪負荷，原告只好尋求判決離婚
      ，了斷與被告之關係並解脫精神折磨之痛苦。回顧30年之
      婚姻生活痛苦不堪，原告每天均戰戰兢兢過日子，惟恐被
      告不悅而招致侮辱、責罵，為了維持婚姻與家庭的和諧，
      原告不斷忍耐、努力博取被告歡心，甚至勉強自己完全順
      從被告，不斷的寬恕、忍耐，哪知道到頭來得到的結果卻
      是被告更多的傷害及屈辱，甚且被告只是當原告為償債之
      工具。而被告於離家之初即威脅原告若不順從伊再也不回
      頭，於離家之4、5年期間內果真沒有回家過夜一天，有事
      僅電話聯絡，非要回家拿東西也是東西拿了就走，絲毫不
      留戀，傷透原告的心。為此，原告僅能咬牙苦撐家庭，並
      數度尋求心理諮商的協助。
（六）兩造很多觀念、思想都不一樣，沒有交集難以溝通，且剛
      開始是被告說要離婚，原告才寫離婚協議書給被告。原告
      一不順從被告即發生爭吵，兩造若意見不一，被告即大呼
      原告係神經病，要將原告及兒子一併送去神經病院，即使
      在大庭廣眾下亦會對原告大肆辱罵，對於被告這種「順我
      者昌、逆我者亡」的獨裁蠻橫態度，原告只能忍受或逃避
      。而被告除對原告為辱罵之言語暴力外，更曾出手毆打原
      告，以致原告有怕惹被告生氣之恐懼，日常生活中，被告
      更曾多次以輕視的眼神冷冷的對原告說：「即使你脫光光
      ，我也不幹你！」，踐踏原告自信及尊嚴。更有甚者，被
      告於訴訟前眾人協調兩造離婚時，亦再度當眾公然羞辱原
      告即使腳張開開其亦不屑看原告一眼等粗俗、不堪入耳話
      語，且再次當場叫囂要把原告送至精神病院，並要原告叫
      父親拿40,000,000元來贖原告自由身，始願離婚，在場眾
      人均感錯愕，而原告遭為夫30年之被告當眾如此不堪之羞
      辱，當場傷心痛哭不已，無法平復。
參、證據：提出戶籍謄本正本二份及影本一份、財團法人金融聯
    合徵信中心當事人綜合信用報告原本及影本各一份、律師函
    影本二份、銀行催繳函影本二份、信函影本、診斷證明書影
    本等件為證。
乙、被告方面：
壹、聲明：請求駁回原告之訴。
貳、陳述：
一、兩造結婚之後，從72年開始被告就教原告中醫考試，在89年
    原告考到中醫期間，無論在台中、台北讀書，有任何問題，
    被告都是第一個在原告身旁的人，無條件的提供原告精神及
    物質上之支持，原告要開業，被告還將原來的中醫診所讓給
    原告經營，一直以來都是無怨無悔的付出，但原告收入好時
    ，卻不願負擔債務，僅因被告一時的負債，就要訴請離婚，
    但被告並不是不能解決財務問題，所以被告不同意離婚。另
    被告並不記得75年間有對原告拳腳相向。
二、原告所述之債務，是買房子、辦教養院的貸款，房子都是登
    記在原告名下，且每棟房子的價值都在20,000,000元以上。
    被告除為執業中醫師外，另外還有辦教養院及學校，但因營
    運有狀況，貸款才會發生問題。又開中醫診所不用太多錢，
    而且債台高築並不是被告亂投資，是因為買了兩棟房子，因
    為有二個兒子，加上創辦學校。被告確實有借用原告支票，
    但是都保持很好，雖有退補紀錄，但沒有退票紀錄，且被告
    有向原告保證會如期付款，但是原告考到中醫之後，就將支
    票註銷，實在是小題大作，且被告沒有要求原告還債。
三、兩造之前之共同住所位於新竹市○○路88號，是被告岳父母
    的家，90年開始，被告因母親生病，就搬回自行開設位於中
    華路之中醫診所與母親同住，不是因為原告不同意被告使用
    支票而搬出。被告母親生病期間，原告來看過四次，但被告
    仍有與原告聯絡，原告母親在美受傷，都是被告提供藥材，
    回來之後也是。另家庭經濟都是被告獨立支出，被告並沒有
    干涉原告財務，養家責任亦都是被告承擔。又若要回家應該
    是兩造自己的家，不是原告父母的家，被告希望原告能夠遠
    離娘家，況原告父親有將鑰匙換過，還要打被告，被告怎麼
    回去？再者，原告職業係中醫師，收入豐厚，根本不須向被
    告索要生活費，而被告當中醫師時，原告也是向被告拿錢，
    被告並未阻攔。
四、原告因長期準備考中醫，精神狀況有問題，與社會脫節，考
    前原告還幻想有人跟蹤她，被告還送其去住旅館、送補品，
    原告都是受到其父母親的影響，還住在娘家，被告希望原告
    能搬來同住。又哪個人買房子沒有貸款，之前貸款都有按時
    攤還，但後來因為營運不佳才沒有辦法還，貸款40,000,000
    元，其實也沒有多少。被告並沒有侮辱原告，是原告錯誤的
    感覺，被告並沒有欺負原告。要解決兩造間所生諸多問題，
    其方法就是原告搬出娘家。
五、原告提起離婚訴訟之前，所委請之律師有打電話給被告，但
    被告說不是法律問題，應請原告先去找醫師，因為原告有受
    迫害妄想症，希望親朋好友能夠幫助她。原告對被告有誤解
    ，再多解釋，原告都沒有辦法相信，被告從未對原告有任何
    言語暴力及羞辱。原告很單純，被告不忍心原告離婚，所以
    堅持不離婚。
六、被告與原告父親有金錢往來，但每萬元每月100元利息。被
    告根本沒有打原告父親，是原告父親打被告，被告也沒有還
    手，還被兒子抱住，壓在地下，原告父親有縫合傷口，應該
    是撞到東西。另被告並不是借住原告父親的房子而是租賃，
    每個月有30,000元的房租，而且每年都調漲。原告父親五十
    幾歲賦閒在家，對於社會的認知，對於閩、客族有偏見，平
    時被告在家教導小孩說客家話都不被允許，原告父親對被告
    有不正常心態，所以被告不認為原告的父母親是個好家庭。
    且被告母親生病，都是被告與被告兄弟姊妹照顧，原告都沒
    有照顧，被告母親去世時，原告父母都沒有來上香。
    理  由
壹、查本件原告主張兩造係夫妻關係，現婚姻關係仍存續中之事
    實，業據其提出戶籍謄本為證，且為被告所不爭執，原告此
    部分之主張，應可信為真實。
貳、按夫妻之一方對於他方之直系尊親屬為虐待，致不堪為共同
    生活者，他方得向法院請求離婚，民法第1052條第1項第4款
    前段定有明文，是夫妻之一方若對他方之直系尊親屬為虐待
    ，致其不堪為共同生活時，依上開條文之規定，他方自得向
    法院訴請離婚，惟以該受虐待之直系尊親屬必須與為虐待行
    為之夫妻一方有共同居住之事實始足當之。本件原告以被告
    對其父親有暴力毆打行為為由，依民法第1052條第1項第4款
    之規定訴請法院判准離婚，惟據原告自陳，被告並未與原告
    父親同住，且原告就其所為主張，雖有提出診斷證明書為佐
    ，但為被告所否認，而證人即原告堂妹柯姈瑛到庭就原告訴
    訟代理人之訊問亦僅證述：「（原告訴訟代理人問：被告於
    今年有打原告父親的事情，是否知道？）當時我沒有在現場
    ，但是第二天我有去看原告父親，原告父親確實有受傷，並
    說是被告與其小兒子爭執，原告父親質問，被告就與原告父
    親扭打起來，原告父親就被推倒在地上。」（見本院94年11
    月8日言詞辯論筆錄）等語。按以證人上開所陳，並非親見
    親聞原告父親遭被告暴力毆打，而是透過他人轉述得知，其
    真實與否已非無疑，況所言即便為真，被告亦是因為與其小
    兒子爭執，才會因此與原告父親發生肢體衝突，事出有因，
    與一般所認「虐待」須達身體或精神上難以忍受之痛苦，尚
    屬有間。是縱使原告上開主張之事實為真，核被告所為應尚
    未達所謂「虐待」之程度，且原告父親未與被告同住，亦不
    可能會因遭被告虐待而致不堪為共同生活，是原告據以訴請
    離婚，於法尚有未合，自應駁回。
參、次按有前項（民法第1052條第1項）以外之重大事由，難以
    維持婚姻者，夫妻之一方得請求離婚，民法第1052條第2項
    本文定有明文。民法親屬編於74年修正後，於第1052條增設
    第2項離婚事由之概括規定，准「有前項以外之重大事由，
    難以維持婚姻者，夫妻之一方得請求離婚」，其目的在使夫
    妻請求裁判離婚之事由較富彈性，且婚姻乃一男一女之兩性
    結合，以組織家庭，共同生活為目的，是夫妻間發生之情事
    ，茍足以破壞夫妻共同生活，使婚婚姻難以維持，即無不准
    許依該條第2項訴請離婚之理。至於是否有難以維持婚姻之
    重大事由，判斷標準為婚姻是否已生破綻而無回復之希望，
    惟此不可由原告已喪失維持婚姻意欲之主觀面加以認定，而
    應依客觀的標準，即難以維持婚姻之事實，是否已達於倘處
    於同一境況，任何人均將喪失維持婚姻希望之程度以決之。
    而同法第1052條第2項但書「但其事由應由夫妻之一方負責
    者，僅他方得請求離婚。」之規定，係限制「主要有責配偶
    」之離婚請求權，則導致婚姻有難以維持之重大事由之主要
    有責者自應不得提起離婚之訴。申言之，夫妻雙方均為有責
    時，責任較輕之一方固得向責任較重之他方請求離婚，即令
    雙方之有責程度相同者，雙方亦均得請求離婚。經查，原告
    主張兩造自90年起分居迄今，為被告所不爭執。又被告主導
    家庭經濟之規劃，並因此以原告名義或為主債務人、或任保
    證人之債務已達四千餘萬元，除有原告提出之財團法人金融
    聯合徵信中心當事人綜合信用報告可稽外，被告對此亦不否
    認。另據證人即兩造之子周宗嶽到庭證稱：「（問：父母感
    情？）之前我們同住於新竹市○○路88號。感情不太好，因
    為錢的問題，常常接到銀行催繳錢的電話。但是很少聽到他
    們因為錢的事情爭吵。（問：是否知道父母債務問題？）他
    們都是私下談。（問：父親何時搬出去？）92年。（問：為
    何搬出去？）為了債務問題發生爭執。（問：父親搬出去之
    後，父母還有往來？）很少往來，很少看到，但是有通電話
    。有看到母親與父親談電話，但是我沒有聽。（問：為何知
    道母親是與父親通電話？）因為我聽到母親一直說，你讓我
    背債背的這麼辛苦，所以我判斷是父親。前幾天我回家，門
    口還被貼『乙○○的先生甲○○欠錢不還』的紙張。（問：
    父親搬出去之後，住哪裡？）中華路。父親確實於92年之前
    就搬出去。」（見本院94年8月16日言詞辯論筆錄），證人
    即原告堂妹柯姈瑛亦到庭證述：「（問：證明何事？）我是
    於92年2月間，我到勝利路88號中醫診所幫原告的忙，幫忙
    到6月底，期間我只有看過被告一次來中醫診所拿藥酒帶走
    ，我問原告，原告說已經分居1、2年，被告都沒有回來。之
    前從91年10月，我每個星期都會去中醫診所看病三次，都未
    曾看過被告出現。原告常常很痛苦的和我談，說他們的婚姻
    狀況、感情很不好，先生都在外面。原告要背負債務，原告
    說不想過這樣的生活。」（見本院94年8月16日言詞辯論筆
    錄）、「（問：證明何事？）當時我是勸和，但是原告說她
    已經痛苦4年。94年8月16日本案第一次開庭之前在庭外，我
    陪原告來開庭，坐在庭外等開庭，聽到被告對原告說，被告
    原則上同意離婚，但原告應將診所商標等權利金給被告，原
    告就回說，招牌可以還被告，但被告又說設備也要算錢。94
    年8月2日在高振東位於忠信高中校院內家中，我陪原告一起
    去與被告商談離婚事情，過程中，原告質疑被告負債不知多
    少，被告就罵原告與兒子有神經病，應該去看精神科醫師，
    對於負債多少沒有回應。被告還說，即使原告兩腿開開，也
    不願意看她一眼，高振東有勸兩造，但原告說無法忍受還是
    要離婚，被告卻說原告父母很有錢，拿錢出來換自由身也沒
    有問題。」（見本院94年11月8日言詞辯論筆錄）。綜上以
    觀，原告所負四千餘萬元之債務，即便如被告自身認知覺得
    並沒有多少，且係因購買登記於原告名下之房屋及辦設教養
    院所生，然被告就原告所提家庭經濟狀況之釐清及解決，從
    未有任何回應及說明，顯示被告對於家庭經濟仍有強勢主導
    之意，不願原告知曉或介入，而上開債務問題，依原告提呈
    之銀行催繳函及證人周宗嶽上開有關債權人騷擾之證述，已
    確實影響到原告之日常生活及工作，且兩造自90年分居迄今
    已有4年多時間，期間二人之互動及往來仍屬淡薄，關係並
    未見有改善。本院衡酌上情，在被告不願將家庭及個人經濟
    狀況透明化，而原告背負巨債、惶惶不可終日之情況下，兩
    造間確實已生有難以維持婚姻之重大事由。又被告雖堅持不
    願離婚，但對於原告協商債務問題之要求，未有任何善意之
    回應，且在分居之4年期間內，兩造對彼此之關係並無任何
    改善之作為及跡象，則依客觀之標準觀之，任何人倘處於同
    一境況，均將喪失維持婚姻之希望，亦難期待兩造婚姻破裂
    有何回復之可能，而兩造婚姻之破裂，被告應屬責任較重之
    一方亦甚明。從而，參酌前揭規定及說明，原告主張依民法
    第1052條第2項之規定訴請離婚，乃屬有據，應可准許。
肆、本件事證已臻明確，兩造其餘陳述及主張，核與判決之結果
    不生影響，爰不一一條列審酌，併此敘明。
據上論結，本件原告之訴為有理由，依民事訴訟法第78條，判決
如主文。
中    華    民    國    94    年    12     月    27   日
                  家事法庭    法  官  張百見
上正本證明與原本無異
如對本判決上訴應於判決送達後20日內向本院提出上訴狀。
                              書記官  呂聖儀
中    華    民    國    94    年    12     月    27   日
